【裁判字號】    89,再易,15
【裁判日期】    900305
【裁判案由】    交還土地等
【裁判全文】
臺灣屏東地方法院民事判決  八十九年度再易字第一五號
    再審原告  乙○○
    再審被告  甲○○
右當事人間交還土地等事件，再審原告對於中華民國八十九年七月二十六日本院八十
八年度簡上字第二二號確定判決提起再審之訴，本院判決如左：
    主    文
再審之訴駁回。
訴訟費用由再審原告負擔。
    理    由
一、按再審之訴顯無再審理由者，得不經言詞辯論，以判決駁回之；適用法規顯有錯
    誤者或當事人發現未經斟酌之證物或得使用該證物者，得以再審之訴對於確定終
    局判決聲明不服；依第四百六十六條不得上訴於第三審法院之事件，除前條規定
    外，其經第二審確定之判決，如就足影響於判決之重要證物，漏未斟酌者，亦得
    提起再審之訴，民事訴訴法第五百零二條第二項、第四百九十六條第一項第一款
    、第十三款、第四百九十七條分別定有明文。所謂「適用法規顯有錯誤」，依大
    法官會議釋字第一七七號解釋，固包括積極的適用法規不當或消極的不適用法規
    ，惟上述大法官會議，特別強調，確定判決消極的不適用法規，顯然影響裁判者
    ，方屬民事訴訟法第四百九十六條第一項第一款所定之範圍，總而若對裁判無影
    響者，應不得據為再審理由。又當事人發現未經斟酌之證物或得使用之證物，係
    指於原審言詞辯論終結前已存在，因當事人不知使用或知道而不能使用者而言，
    至已於前訴訟程序提出之證物，未經第二審法院斟酌者，則非第四百九十六條第
    一項第十三款所規範之情形。另以重要證物漏未斟酌為再審理由，必須該證物之
    未經斟酌，從形式上觀察，對於裁判結果有影響，換言之，必該證物「足影響於
    判決」。
二、本件再審聲請意旨略以：台灣屏東地方法院八十八年度簡上字第二二號判決廢棄
    台灣屏東地方法院八十六年度簡字第八號第一審判決關於駁回再審被告後述部分
    ，命再審原告應將坐落屏東縣潮州鎮○○○段二七五─二地號土地內如附圖所示
    乙部分，面積五平方公尺之地上物拆除，將土地交還上訴人甲○○，業經判決確
    定。按繼承人自繼承開始，承受被繼承人財產上之一切權利義務，民法第一一四
    八條定有明文。於本件系爭房屋係再審原告以妹鍾尚子之名義於六十四年四月十
    二日向再審被告之父吳元秀購得，當時門牌號碼為清水路一─四號，嗣後整編，
    其號碼改為清水路一─三號，有吳元秀出具之買賣憑證可稽。而此買賣憑證於原
    第一審調查時為再審被告所不爭執，足證系爭房屋始終均為再審原告所有，而出
    借與陳信良使用中，且房屋性質上不能與土地使用權分離而存在，因此出售房屋
    與他人，必須容忍他人使用占有房屋之基地。雖吳元秀於六十四年出租與再審原
    告時，尚未取得二七五─二號土地（即系爭房屋之部分基地），事後始購得，然
    吳元秀均表示容忍再審原告繼續使用基地，作為應盡之出賣人義務，否則吳員秀
    早就訴請拆屋還地。迨吳元秀於七十七年間去世，由再審被告本於繼承法律關係
    辦理繼承登記，取得該基地所有權後，基於前揭繼承規定，繼承人應繼承被繼承
    人之容忍再審原告繼續占用之義務。原判決不適用上開繼承規定，參諸司法院大
    法官釋字第一七七號解釋，自得依民事訴訟法第四百九十六條第一項第一款規定
    ，提起再審之訴。又依第一審丈量結果，徵收後所殘餘之寬度不只一面牆之厚度
    ，況鎮公所准予重建後，屏東縣政府依然就重建後房屋，課徵房屋稅捐，此有八
    十九年度房屋稅繳款書可證，足證仍有使用之功能與效果，況系爭房屋既係再審
    被告之被繼承人吳元秀所購得，房屋既仍存在，則再審原告自仍有權利繼續占用
    房屋之基地，而原確定判決疏於審酌上開房屋稅繳款書之存在，自屬於就足影響
    於判決之重要證物漏未斟酌，故依民事訴訟法第四百九十七條規定，聲請廢棄上
    述確定判決，並駁回再審被告之訴等語。
三、本件再審原告指摘上述確定判決不適用民法第一千一百四十八條關於繼承之規定
    ，且就足影響判決之重要證物房屋稅繳款書漏未斟酌云云。經查：再審被告起訴
    主張其所有坐落屏東縣潮州鎮○○○段二七五─二號、面積一○六號平方公尺土
    地為再審原告無權占用，再審原告則以系爭借與訴外人陳信良使用之房屋係於六
    十四年間輾轉向再審被告之父吳元秀購得，嗣因道路拓寬而被徵收，惟未經拆除
    部分，業經潮州鎮公所准其整修門面而繼續使用等語置辯。經台灣屏東地方法院
    八十八年度簡上字第二二號判決認：越界建築使用鄰地之權利，係為增進土地之
    經濟效用及社會之整體利益，而擴張一方之所有權，限制他方之排除請求權，職
    是，於該屋之全部或越界部分滅失時，應認越界建築人無重建之權利，以維所有
    權不得侵害之基本原則。本件之事實與民法第七百九十六條越界建築之情形相類
    似，因此應類推適用越界建築之規定。是系爭房屋於潮州鎮公所徵收予以拆除後
    ，再審原告即無重建之權利，不因潮州鎮公所核准再審原告整修門面之聲請而變
    為有權重建。查鄰地所有人之容忍義務，既因越界所建之房屋而發生，故於越界
    部分之建築物滅失時歸於消滅，因之，土地所有人不得於越界之土地上再為建築
    ，再審原告於原審審理中稱：徵收當時只剩一面牆，後來鎮公所准其重建等語（
    見本院八十八年度簡上字第二二號卷第二○五頁），是原審據此認該屋已失房屋
    遮風避雨之性質與功能，而標的物既已滅失，權利亦因之滅失，從而認定無最高
    法院四十八年度台上字第一四五七號判例適用，再審被告無承受被繼承人吳元秀
    之容忍再審原告繼續使用土地之義務，核屬有據。再審原告雖執八十九年度房屋
    稅繳款書證明系爭房屋經拆除後仍有使用之功能及效果，然此與再審原告自認之
    情節相違，又前開房屋稅繳款書僅係表明國家稅捐機關就系爭房屋之稅捐課徵對
    象，尚不足以證明再審原告確係有權占有或系爭房屋經拆除至何境況，是該八十
    九年度房屋稅繳款書顯非對判決結果足生影響之重要證物。故再審原告援引司法
    院大法官會議釋字第一七七號解釋，認原審未適用民法第一千一百四十八條繼承
    規定，認再審被告應承受被繼承人吳元秀容忍地上建築物存在而繼續使用土地之
    義務，並以原審未斟酌再審原告於前訴訟程序已提出之房屋稅繳款書聲請再審，
    顯無理由。
四、綜上所述，本件再審原告就前訴訟程序第二審審判依據證據所認定之事實及所表
    示之法律見解，主張有民事訴訟法第四百九十六條第一項第一款、第十三款、第
    四百九十七條規定之事由，而提起再審之訴，求為廢棄該判決，非有理由，爰不
    經言詞辯論，逕予駁回之。
五、結論：原告之訴為有理由，依民事訴訟法第五百零二條第二項、第九十五條、第
    七十八條，判決如主文。
中      華      民      國    九十      年      三      月      五      日
                                    臺灣屏東地方法院民事第一庭
~B審判長法官  李麗芳
~B法      官  廖文忠
~B法      官  沈佳宜
右為正本係照原本作成。
本件不得上訴。
~B法院書記官  黃秀梅
中      華      民      國    九十      年      三      月      七      日


司法院資訊處製作；財團法人民間司法改革基金會備份。
